【裁判字號】    92,交上易,57
【裁判日期】    920708
【裁判案由】    過失致死
【裁判全文】
臺灣高等法院刑事判決                            九十二年度交上易字第五七號
    上  訴  人  臺灣板橋地方法院檢察署檢察官
    被      告  甲○○
右上訴人因過失致死案件，不服臺灣板橋地方法院八十九年度交易字第五二○號，中
華民國九十一年十二月三十一日第一審判決（起訴案號：臺灣板橋地方法院檢察署八
十九年度偵字第一四六三三號），提起上訴，本院判決如左：
    主  文
上訴駁回。
    理  由
一、公訴意旨略稱：被告甲○○於民國（下同）八十九年七月三日凌晨零時二十分許
    ，駕駛車牌號碼Ｐ九－六九八九號之綠色自小客車，行經臺北縣土城市○○路○
    段之外側車道，往板橋方向行至中央路一段路口之際，應注意且能注意車前狀況
    ，並隨時採取必要之安全措施，且不得超速行駛，竟疏未注意，為加速超越同向
    行駛於內側車道之由被害人李德政所駕駛之車牌號碼ＦＭ－二一○七之紅色自小
    客車，甲○○所駕駛之上開汽車右前車門（按應為左前車門之誤）及後照鏡乃自
    後方擦撞被害人所駕駛之汽車，使被害人之汽車因失控偏離方向，與上開中華路
    中離十字路口約五公尺所置分隔島之石墩發生擦撞後，騰空飛出而全車翻轉，嗣
    左側車身落於上開中華路與中央路之十字路口即中央路一段四十五巷口對面路口
    之地面，側立直線滑行長約四十二點三公尺至中央路一段三十三號（按為當舖）
    前始停止，而為騎乘機車而與被告汽車同向後方之林文秋所親見，及是時騎乘機
    車行經中央路一段往板橋方向之王銘徽聽見上開擦撞聲響後所見，而被害人經送
    往臺北縣板橋市亞東醫院救治，於同年月十九日（按應為三日之誤）凌晨一時三
    十分許，因本件車禍致顱骨骨折、頭部外傷、顱內出血而死亡，因認被告涉有刑
    法第二百七十六條第一項之過失致死罪嫌。
二、公訴意旨認被告涉有前開罪嫌，係以：(一)檢察官於案發當日下午三時十五分許，
    前往土城市○○路○段三十九號前之現場履勘，發現上開事故現場：「一、上開
    事故現場如道路交通事故調查報告表所示：(1)中華路一段往中央路之路段離路口
    約五公尺之分隔島石墩有撞擊之擦痕；(2)在中央路一段四十五巷口對面之路口往
    土城方向，紅綠燈下之路面有一直條式擦痕至對向中央路一段三十三號，而在三
    十三號前有一乾涸之血跡。二、上開ＦＭ－二一○七汽車如報驗警卷第十一張至
    十九張相片所示，其左側車身均有擦痕。三、Ｐ九－六九八九車況如報驗卷第二
    十張至二十一張相片所示，該車僅有左前門及後照鏡有擦撞痕跡」，有履勘筆錄
    及照片一份在卷為憑。(二)證人李文秋 (按應為林文秋之誤) 於警訊時證稱：伊於
    八十九年七月三日零時二十分在土城市○○路○段靠近中央路一段路口，有一部
    紅色ＦＭ－二一○七號自小客車速度很快，後面跟一部英文字母不詳，後五碼為
    九六九八九深色自小客車，兩部車速度都很快，在靠近中央、中華路前，車號後
    五碼九六九八九自小客車與ＦＭ－二一○七號自小客車發生碰撞，然後紅色ＦＭ
    －二一○七號自小客車再碰到分隔島，整部車子飛過分隔島滑行到中央路一段三
    十九號前停下來；伊約離兩部車有十公尺，當時紅色ＦＭ－二一○七號自小客車
    在內側車道，車號後五碼九六九八九自小客車在外側車道等語。而證人王銘徽於
    偵查中則證稱：伊於八十九年七月三日凌晨零時左右，有在土城市○○路○段與
    中華路口看見車禍，伊是時從中央路的一條巷子出來要走中央路右轉到板橋方向
    ，而過一家當鋪後，聽到一聲碰，伊就回頭看見有一部紅色車從中華路往中央路
    當鋪這邊側立滑行過來，後來這輛紅色車就停在當鋪前，但於滑行停住前並未與
    其他車輛發生碰撞；（提示相卷照片）伊所看到的就如第十四張相片（按相片內
    容為紅色ＦＭ－二一○七號自小客車），但車子當時仍側立未扶正，因當時伊急
    著去看父親所以就先走了；（提示相卷第二十張相片，按內容為車號Ｐ九－六九
    八九之綠色自小客車）有跟這輛同深色車，但因它車速度太快，而伊所記到是Ｆ
    九－六九八九的車號，一樣是喜美的車，而這台車速度也很快，而之前他是在紅
    色車右後方，而這輛深色車有停住一下，後退轉彎從外側超越這部紅色車進入中
    央路往板橋方向而靠人行道等語。查車號Ｆ九－六九八九之車輛，係三菱廠牌之
    紅色車輛之情，有Ｆ九－六九八九汽車之車籍作業系統查詢認可資料及車號查詢
    汽車車籍各一份在卷為憑，足見證人王銘徽證稱所記車號Ｆ九－六九八九，當係
    因是時業已深夜，誤Ｐ為Ｆ所致；是以證人王銘徽所見之喜美廠牌之深色車輛，
    係被告所駕駛之車號Ｐ九－六九八九之綠色自小客車，佐以被告之車輛前左前車
    門與後照鏡有擦撞痕，及事故後該車經發現於上開車禍現場，足認證人林文秋所
    見之後五碼為九六九八九之深色自小客車，當係被告所駕駛之車號Ｐ九－六九八
    九之綠色自小客車無誤。(三)況被告所駕駛之車輛倘係於中央路有與被害人之滑行
    中車輛發生擦撞，則被害人車輛之滑行路線，必有所偏離，然顯與上開履勘現場
    時，所發現「在中央路一段四十五巷口對面之路口往土城方向，紅綠燈下之路面
    有一直條式擦痕至對向中央路一段三十三號」之情，及道路交通事故調查表上所
    繪製有一直條式四十二點三公尺路面擦痕之內容不符。則本件被告駕車行經上開
    路段，疏注於注意車前狀況且超速行駛，被告應有過失，至為明確；且被告之過
    失行為與被害人之死亡間，有相當因果關係，被告有過失責任甚明。(四)至被告雖
    辯稱：伊是時係駕車搭載林沁嫻尾隨車號ＫＦ－七四六五之車輛，自土城中央路
    一段四十五巷口右轉往板橋方向至中央路一段，並未行經中華路云云，然與證人
    即車號ＫＦ－七四六五號車輛之駕駛人邱逸富於偵查中到庭證稱：伊時常開車從
    中華路轉中央路等語不符。又證人林沁嫻於八十九年八月十日訊問時證稱：伊為
    甲○○搭載於被撞前很累，在低頭想事情，伊是聽到碰一聲後才知發生事情等語
    明確，足見證人林沁嫻於警訊時證稱：甲○○當時駕駛車輛由巷口右轉往板橋方
    向云云，顯係迴護被告之詞，不足採信等情為其主要論據。
三、訊據被告甲○○堅決否認有何過失致死罪嫌，辯稱：伊當時駕駛Ｐ九－六九八九
    號自用小客車搭載朋友林沁嫻，是從土城市○○路○段四十五巷口右轉中央路一
    段往板橋方向，在中央路上被側立滑行之死者汽車車頭撞擊左前車門，並非沿中
    華路行駛至中央路，伊車並未擦撞死者之小客車。伊在中央路一段四十五巷口等
    紅燈時前面原本停一部ＫＦ－七四六五號小貨車，該部小貨車在伊之前右轉，伊
    剛右轉後就被撞了，伊有停下來，死者的小客車在伊右前方，伊怕爆炸，所以將
    車開走，並去追那部小貨車，那部小貨車直走，有在紅綠燈前停下來，伊有去敲
    他的玻璃門，但他沒有理會伊，也沒有把窗戶搖下來，後來他左轉往樹林浮洲橋
    走了，當時路口有警察臨檢，伊就跟警察講說海霸王附近發生車禍，伊就回到現
    場找警察，跟警察說伊剛剛被撞的經過，伊是十分鐘以內就回到現場等語。經查
    ：
（一）依卷附之警方於案發後所攝被告之Ｐ九－六九八九號鑲有喜美廠牌Ｈ標誌（按
      依車號查詢汽車車籍顯示廠牌為ＭＩＴＳＵＢＩＳＨＩ，見偵查卷第十九頁）
      自用小客車之照片所示，該車受損情形係左前車門前半部有撞擊痕跡及照後鏡
      受損（鏡子脫落），以左前車門前半部內凹程度頗為嚴重，以及自玻璃下緣以
      下迄車門下緣均有內凹情形觀之，必係受相當大之力道撞擊，且受力面積亦相
      當大（非僅止於一點），始有可能造成該等受損情形。然觀諸死者之ＦＭ－二
      一○七號紅色自用小客車之外觀情形，該車右後保險桿、右後葉子板處均無任
      何凹痕，僅自右後葉子板處沿右後車門、右前車門以迄右前葉子板有一長條刮
      痕，刮痕位置在車門手把以下、輪胎以上，可見縱使死者之ＦＭ－二一○七號
      小客車係因右邊遭外側車道上之他車擦撞以致失控撞及分隔島之石墩而發生翻
      轉，但擦撞死者小客車之他車亦絕非被告之Ｐ九－六九八九號小客車。蓋以，
      倘若係被告之小客車擦撞死者之小客車，依死者小客車因擦撞僅受有刮痕，且
      刮痕位置在車門手把以下、輪胎以上推斷，被告之小客車應不可能是如前述之
      受損情形。從而，被告辯稱其並未沿土城市○○路行駛擦撞死者之小客車，而
      是在土城市○○路上被側立滑行之死者小客車車頭撞擊左前車門等語，衡情應
      屬可信。
（二）本案經原審送請臺灣省臺北縣區車輛行車事故鑑定委員會鑑定結果，亦認「依
      照貴院所送偵卷Ｐ三－Ｐ一二照片顯示，呂車應是被李車車頭橫向撞擊（Ｐ一
      一、Ｐ一二）所以李車（Ｐ三）右側車身是與何車相擦撞造成李車飛越中央安
      全島側身再撞擊呂車則無資料可查」，有該委員會九十年三月十二日北鑑字第
      九○○○九九號函在卷可稽（見原審卷第一宗第三十四頁）。本院審理中，再
      之Ｐ九－六九八九號自小客車之左前車門、左前照後鏡處受損，應係被李車側
      立撞擊造成。再依相卷第十五頁至第十八頁所附之ＦＭ－二一○七號自小客車
      受損部位有三處，分別為左前車頭左側車身右側車身，第處係撞安全
      島造成，第處係倒地摩擦地面造成，第處係與另一車近乎平行發生擦撞造
      成，因該處留有淡色漆痕，非Ｐ九－六九八九自小客車之深色漆痕，且從Ｐ九
      －六九八九號所留之車損處，並無與該漆痕相對之擦撞痕跡，故不能排除有第
      三部案外車之存在。」有該委員會九十二年六月十日府覆議字第九二一０四一
      三號函附卷可參（見本院卷第三十三頁），益徵被告所辯應屬可採。
（三）雖證人林文秋於警訊稱其於八十九年七月三日零時二十分許，騎機車沿土城市
      ○○路往中央路方向，見內側車道上之ＦＭ－二一○七號紅色自用小客車與外
      側車道上一部車號後五碼九六九八九之深色自用小客車發生碰撞等語，其於原
      審調查時到庭亦稱有看到兩部小客車擦撞，內側車道之紅色小客車就飛起來，
      其與機車上載的女友都有記得那部車的車號，就是警察局所講的號碼等語。然
      查，證人就其本人親身經歷目擊之事實經過而為陳述之證言，因受人之記憶力
      、觀察力或目擊範圍等因素之影響，故非必然可信。質言之，相較於客觀物證
      所呈現之事實，在證明力之取捨上，物證之可信度應更勝於人證。況且，據證
      人林文秋稱：「（問：你在警察局所講的車牌號碼會不會記成其他經過該地的
      車子？）當時中華路只有這兩部車子，後來我到中央路口那邊有些圍觀的人，
      有一位老先生，他說的車牌號碼跟我記的也是同樣號碼，我才斷定應該是這一
      台」、「（問：你上次說你跟你女友都有記車號？）是的，當時一位老伯也有
      記車號。他應該也有來開過庭，我有看過他。有次我要來法院開庭，結果你們
      已經開完，當時我有看到他。（問：你以前說有位老先生他記的號碼，跟你記
      的一樣，就是他嗎？）是的，就是他」（見原審卷第一宗第一四六頁、第二三
      ０頁、第二三一頁），亦即，其係在車禍發生後經與證人王銘徽相互比對，始
      確信其所見與內側車道紅色小客車發生擦撞之小客車之車號為後五碼九六九八
      九。然而，依證人王銘徽於偵查中及原審調查時到庭陳述之內容，均稱其行駛
      於土城市○○路上往板橋方向，聽見碰撞聲後回頭看見紅色小客車飛起來及側
      立滑行等語，從而，證人王銘徽並未見到死者之紅色小客車撞及分隔島石墩而
      發生翻轉之全部始末情形，雖其當時所記下之喜美牌深色小客車車號為Ｆ九－
      六九八九，當應為被告之喜美牌Ｐ九－六九八九號小客車，但被告當時曾駕駛
      Ｐ九－六九八九號小客車行經土城市○○路與中華路之交叉口，且沿中央路往
      板橋方向駛離現場之事實，已據被告自承在卷，故證人王銘徽所述應僅能證實
      被告當時曾駕駛Ｐ九－六九八九號小客車行經車禍現場，尚不足以證明是被告
      之Ｐ九－六九八九號小客車擦撞死者之紅色小客車而肇致車禍（按，縱使證人
      王銘徽當時未見其他小客車行經車禍現場，但仍不能排除可能有其他小客車擦
      撞死者之紅色小客車後右轉沿中央路往土城方向逃逸，以致未為證人王銘徽目
      睹之可能性），尤難據以與證人林文秋所見相互印證。則證人林文秋稱其因聽
      聞王銘徽說的車牌號碼與其所記相同，才斷定發生擦撞的小客車是該車牌號碼
      ，其是否有因誤認情形而為證言？真實性如何？亦非無可疑。
（四）公訴意旨又指：被告所駕駛之車輛倘係於中央路有與死者之滑行中車輛發生擦
      撞，則死者車輛之滑行路線，必有所偏離，然顯與公訴人履勘現場時，所發現
      「在中央路一段四十五巷口對面之路口往土城方向，紅綠燈下之路面有一直條
      式擦痕至對向中央路一段三十三號」之情，及道路交通事故調查表上所繪製有
      一直條式四十二點三公尺路面擦痕之內容不符。惟查，觀之卷附土城市○○路
      往板橋方向之外側車道之現場照片，以偵查卷第六頁第三張照片所示外側車道
      上之路面刮痕而言，自照片左上角劃往右下角之刮痕（即自車道分隔線劃往外
      側車道旁紅線方向之刮痕）即略呈弧形，而非呈筆直之直線，故憑車禍現場之
      路面刮痕情形，尚難以斷定死者之紅色小客車於翻轉後側立滑行途中必未曾撞
      及任何車輛。至上訴意旨所爭執之倘如被告供稱其車身左側在中央路為死者之
      車輛所擦撞，則死者車輛所偏離之方向應往右偏，而非照片所示路面刮痕有些
      微往左略有弧形等語。然此因涉兩車擦撞之位置及力道，依卷存證據尚難以刮
      痕走向即斷定被告車身未於中央路與死者之車輛有所擦撞。
（五）綜上所述，本案單憑被告之Ｐ九－六九八九號小客車及死者之ＦＭ－二一○七
      號小客車之外觀受損情形，已足可認定被告所駕駛之車輛並未沿土城市○○路
      行駛擦撞死者之小客車，而是在土城市○○路上被側立滑行之死者小客車車頭
      撞擊左前車門等語，被告所辯應堪採信。而上揭物證之可信度應猶勝於證人林
      文秋之證詞。且若認死者之車子係因車身右側遭撞擊方失控撞上分隔島而肇致
      本件車禍，則死者車輛之右側車身及被告車輛之左側車身所留下擦撞痕跡應有
      互相撞擊之證據留存，但事實則不然，且依前開覆議鑑定結果明確認定：「被
      害人自小客車右側車身留有淡色漆痕，非Ｐ九－六九八九自小客車之深色漆痕
      ，且從Ｐ九－六九八九號所留之車損處，並無與該漆痕相對之擦撞痕跡，故不
      能排除有第三部案外車之存在。」等情，更可認被告並無證人林文秋所言於中
      華路一段上擦撞死者所駕駛之汽車。此外，復查無其他積極證據足資證明被告
      有何過失致死犯行，不能證明被告犯罪。
四、原判決以不能證明被告甲○○犯罪而為無罪之諭知，並無不合，檢察官上訴意旨
    略以：（一）本件被告經起訴事實之證據，前已載於起訴書證據及所犯法條欄第
    一項上，予以援用茲；（二）依案發後所攝被告之Ｐ九－六九八九號自用小客車
    之照片所示，該車受損情形係左前車門前半部有撞擊痕跡及照後鏡受損（鏡子脫
    落），以左前車門前半部以及自玻璃下緣以下迄車門下緣均有內凹之情觀之，則
    被告駕駛Ｐ九－六九八九號自用小客車，在土城市○○路上，以上開車輛左前車
    門及後照鏡自後方擦撞被害人李德政之車輛後，被告之上開車輛因而留有上開上
    開撞擊痕跡及受損情形，當屬可能；是以原判決認倘若係被告之小客車擦撞被害
    人之車，被告之小客車應不可能是如前述之受損情形等語，即非可採；（三）本
    案經原審送請臺灣省臺北縣區車輛行車事故鑑定委員會鑑定結果，該委員會雖於
    九十年三月十二日以北鑑字第九○○○九九號函復稱「依照貴院所送偵卷Ｐ三－
    Ｐ一二照片顯示，呂車應是被李車車頭橫向撞擊（Ｐ一一、Ｐ一二）所以李車（
    Ｐ三）右側車身是與何車相擦撞造成李車飛越中央安全島側身再撞擊呂車則無資
    料可查」等語。然上開鑑定結果，所據理由為何，均未見說明，原審未再行向該
    委員會對上開鑑定結果為理由之說明，或請交通事故覆議機關再為鑑定，即採行
    上開鑑定意見為本件之證據，自非妥適；（四）本件被告所駕駛之車輛倘係於中
    央路有與被害人之滑行中車輛發生擦撞，則被害人車輛之滑行路線，必有所偏離
    ，但顯與檢察官履勘現場時，所發現「在中央路一段四十五巷口對面之路口往土
    城方向，紅綠燈下之路面有一直條式擦痕至對向中央路一段三十三號」之情，及
    道路交通事故調查表上所繪製有一直條式四十二點三公尺路面擦痕之內容不符，
    足見被告辯稱其於中央路口為被害人之車輛所擦撞云云，本不足採信。然原審判
    決以：「觀之卷附土城市○○路往板橋方向之外側車道之現場照片，以偵查卷第
    六頁第三張照片所示外側車道上之路面刮痕而言，自照片左上角劃往右下角之刮
    痕（即自車道分隔線劃往外側車道旁紅線方向之刮痕）即略呈弧形，而非呈筆直
    之直線，故憑車禍現場之路面刮痕情形，尚難以斷定被害人之紅色小客車於翻轉
    後側立滑行途中必未曾撞及任何車輛。是公訴意旨憑車禍現場之路面刮痕情形指
    被告所辯為不實，亦有未洽」等語，而有相反之認定，固非無據。但查倘如被告
    供稱其係自土城市○○路往板橋市方向行駛，而其左側在中央路為被害人之車輛
    所擦撞，則被害人車輛所偏離之方向往右偏，而非上開照片所示路面刮痕係有些
    微往左略有弧形之情；況本件被害人車輛側立滑行約有四十二點三公尺長，加以
    路面本非平滑如鏡，路面刮痕本無「絕對筆直」之情可言，原判決僅以上開照片
    所示之路面刮痕略有弧形，即認：「尚難以斷定被害人之紅色小客車於翻轉後側
    立滑行途中必未曾撞及任何車輛」等語，自難令人甘服；（五）原審多次傳訊證
    人林沁嫻，當有事證待為查明，然該證人並未於審理時到庭陳述證言，即逕行判
    決，自有應調查證據未為調查之違法；況證諸於證人林沁嫻於警訊時證稱：「甲
    ○○當時駕駛車輛由巷口轉往板橋方向行駛於右轉後便被李德政所駕駛車輛由左
    邊撞擊後側立向右前方滑行」等語。益證本件係被告駕駛車輛與被害人所駕駛車
    輛為擦撞後，被害人車輛始有側立滑行之情，則被告辯稱其車輛為側立滑行之被
    害人車輛所擦撞云云，不足採信云云。而指摘原判決不當；惟本院依據二車撞擊
    之痕跡為判斷，被告車輛之凹痕，左前照後鏡處受損，應係被李車側立撞擊造成
    ，鑑定意見亦均與本院認定相同，車禍非被告之過失，不能證明被告犯罪，檢察
    官之上訴為無理由，應予駁回。
據上論斷，應依刑事訴訟法第三百六十八條，判決如主文。
本案經檢察官朱兆民到庭執行職務。
中      華      民      國    九十二    年      七      月      八      日
                              臺灣高等法院交通法庭
                                  審判長法  官  陳  祐  治
                                        法  官  楊  炳  禎
                                        法  官  王  炳  梁
右正本證明與原本無異。
不得上訴。
                                        書記官  潘  大  鵬
中      華      民      國    九十二    年      七      月      九      日


司法院資訊處製作；財團法人民間司法改革基金會備份。
